【裁判字號】    98,監宣,17
【裁判日期】    990429
【裁判案由】    監護宣告
【裁判全文】
臺灣屏東地方法院民事裁定              98年度監宣字第17號
聲  請  人  乙○○
相  對  人  甲○○
上列聲請人聲請監護宣告事件，本院裁定如下：
    主    文
宣告甲○○（男、民國○○○年○月○○日生、身分證統一編號
：Ｚ000000000號）為受輔助宣告之人。
選定丙○○（男、民國○○○年○月○日生、身分證統一編號：
Ｚ000000000號）為受輔助宣告人甲○○之輔助人。
指定丁○○（女、民國○○○年○月○日生、身分證統一編號：
Ｚ000000000號）為會同開具財產清冊之人。
聲請費用新臺幣壹仟元由受輔助宣告之人負擔。
    理    由
一、聲請意旨略以：聲請人乙○○之子即相對人甲○○（男、民
    國○○年○○月○○日生、身分證統一編號：Ｚ000000000號）因不
    能智能不足、強迫性精神官能症，精神異常，雖經延醫診治
    ，惟均無起色，已致不能為意思表示或受意思表示，或辨識
    其意思表示效果之程度，為此依民法第14條第1 項之規定，
    聲請對其為監護之宣告等語。
二、按法院對於監護之聲請，認為未達民法第十四條第一項之程
    度者，得依民法第十五條之一第一項規定，為輔助之宣告；
    法院對於監護之聲請，認為未達民法第十四條第一項之程度
    ，而有輔助宣告之原因者，得依職權以裁定變更為輔助宣告
    ，民法第14條第3 項、民事訴訟法第624 條之3 第1 項定有
    明文。次按對於因精神障礙或其他心智缺陷，致其為意思表
    示或受意思表示，或辨識其意思表示效果之能力，顯有不足
    者，法院得因本人、配偶、四親等內之親屬、最近一年有同
    居事實之其他親屬、檢察官、主管機關或社會福利機構之聲
    請，為輔助之宣告，民法第15條之1 第1 項。受輔助宣告之
    人，應置輔助人，民法第1113條之1 第1 項定有明文；又依
    民法第1113條之1 第2 項準用同法第1111條第1 項、第1111
    條之1 規定，法院為輔助之宣告時，應依職權就配偶、四親
    等內之親屬、最近一年有同居事實之其他親屬、主管機關、
    社會福利機構或其他適當之人選定一人或數人為輔助人，並
    同時指定會同開具財產清冊之人；法院選定輔助人時，應依
    受輔助宣告之人之最佳利益，優先考量受輔助宣告之人之意
    見，審酌一切情狀，並注意下列事項：(一)受輔助宣告之人之
    身心狀態與生活及財產狀況。(二)受輔助宣告之人與其配偶、
    子女或其他共同生活之人間之情感狀況。(三)輔助人之職業、
    經歷、意見及其與受輔助宣告之人之利害關係。(四)法人為輔
    助人時，其事業之種類與內容，法人及其代表人與受輔助宣
    告之人之利害關係。
三、經查，聲請人主張上開各情，業據提出戶籍謄本、財產清冊
    、繼承系統表等件為證，經本院前往屏東縣枋寮鄉○○村○
    ○路109 號相對人住所施行勘驗所見，相對人四肢正常，外
    觀無異。本院於鑑定人黃文翔醫師前詢問其通曉之語言，其
    回答使用台語，並詢問其是否娶妻生子、學歷？其回答有，
    育有2 子、高中畢業。再詢問其是否會簡易算數，例如九九
    乘法，其回答不會、忘記了；問其時間定向？其回答：現在
    10 時25 分，尚能正確回答。本院另就相對人之精神及心智
    狀況訊問鑑定人，經鑑定人鑑定結果，認相對人幼時曾有不
    明原因高燒病史，童年時發現發展遲緩、學習進度落後同儕
    之現象，經鑑定為中度智能不足，因此都在啟智班或資源班
    就讀。約3 年前，相對人出現明顯之強迫性精神官能症狀，
    會有強迫性不斷洗手、長時間洗澡、搥打牆壁、用力搓柔臉
    部、上臂、下肢以導致皮膚受損，擠大量牙膏塗抹於身上或
    褲襠處等強迫行行為，經家人送往高雄長庚醫院及國立成功
    大學附設醫院就診，病情仍無明顯進步。相對人在身體健康
    方面，雙臂以及雙腳皮膚有抓傷痕跡，雙手掌皮膚泛紅，神
    情落漠看起來十分木訥，講話速度較慢，聲音尚屬清晰，會
    談中均被動回答問題。在精神狀況方面，其意識清楚，可以
    與人交談，對於時間、人物、與地方之定向能力正常，但現
    實判斷能力不佳，對抽象名詞法分辨，（例如奉承與讚美、
    嚴格與嚴肅等名詞與意義無法分辨）計算能力亦明顯不足，
    僅能做個位數之加減，且有時會計算錯誤，乘法與除法完全
    無法計算。相對人衝動控制及長短程記憶能力不佳，注意力
    不集中，對於金錢、數字概念模糊（例如打一次公用電話多
    少錢、一個便當約多少錢等回答內容與現實頗有差距）。然
    相對人目前無幻覺、幻聽，亦無幻視。日常生活方面可完全
    自理，無須他人協助，但是動作遲緩，生活事務完成的時間
    比一般人長很多。在經濟活動能力上（包括管理處分自己財
    產之能力），自行購物找零計算有困難、無法做簡單之兩位
    數加減計算，可以辨識錢幣幣值，但是總加所有錢幣幣值會
    計算錯誤，不會獨自到金融機構辦理存、提款，不知如何保
    管儲存自己之財物。相對人，無職業、社交功能、無法自行
    搭乘大眾交通工具，及自行認路回家，每次離家，只會搭計
    程車回家，且僅會將家中電話號碼交計程車司機，由計程車
    司機與家人聯絡後送回到家。相對人之智能不足，生活機能
    的表現推估為輕度智能不足程度，但是相對人有強迫性精神
    官能症，致使各項功能嚴重退化，其簡單的日常生活勉強可
    以自理，但因現實判斷力不足，對於文件中的用字了解能力
    不足，所簽署的書面證件不知用途與可能後果，仍會簽署，
    衝動能力控制不佳，易遭詐騙，因之，判斷相對人認知功能
    受損，為意思表示、受意思表示或辨識其意思表示之能力顯
    有不足，已達輔助宣告之標準等情，有本院99年3 月25日訊
    問筆錄、屏安醫院99年4 月2 日屏安醫字第0990110 號函所
    所附之監護宣告及輔助宣告事件用精神鑑定報告書1 份在卷
    可憑。本院審酌上開勘驗結果及醫師所為之鑑定意見，認相
    對人非完全不能辨識其意思表示之效果，未達應受監護宣告
    之程度，惟其辨識能力顯有不足。從而，聲請人聲請監護宣
    告，尚屬有間，惟相對人仍有受輔助之必要，爰依職權以裁
    定為輔助之宣告。
四、末查，相對人無配偶，且其現均係由丙○○協助處理相關事
    宜，本院審酌丙○○為相對人之弟，亦有意願擔任相對人之
    輔助人，由丙○○任相對人之輔助人，最能符合受輔助宣告
    人之最佳利益，爰選定聲請人丙○○為輔助人。另本院參酌
    丁○○為受輔助宣告人之母，彼此關係密切，宜乎受選為會
    同開具財產清冊之人，爰依上揭規定，指定丁○○為會同開
    具財產清冊之人。
五、依民事訴訟法第608 條第1 項、第624 條之1 第3 項，非訟
    事件法第24條第1 項，裁定如主文。
中    華    民    國    99    年    4     月    29    日
                        家事庭法  官  朱盈吉
正本係照原本作成。
如不服本裁定關於選定輔助人及指定會同開具財產清冊之人等部
分，應於送達後10日內向本院提出抗告狀，並繳納抗告費新臺幣
1,000 元；其餘關於宣告監護之部分，不得抗告。
中    華    民    國    99    年    4     月    29    日
                              書記官  蔡明株

司法院資訊處製作；財團法人民間司法改革基金會備份。
